【裁判字號】    97,易,443
【裁判日期】    970610
【裁判案由】    詐欺
【裁判全文】
臺灣臺北地方法院刑事判決               97年度易字第443號
公  訴  人  臺灣臺北地方法院檢察署檢察官
被      告  丁○○
            乙○○
上列被告因詐欺案件，經檢察官提起公訴（96年度偵字第26399
號）及臺灣新竹地方法院檢察署檢察官移送併辦（97年度偵字第
1055號），本院判決如下：
    主  文
丁○○幫助意圖為自己不法之所有，以詐術使人將本人之物交付
，處有期徒刑月，如易科罰金，以新臺幣壹仟元折算壹日。
乙○○無罪。
    事  實
一、丁○○可預見將自己銀行帳戶存摺、金融卡及密碼提供他人
    使用，可能遭不詳之人利用遂行詐欺犯罪，而隱匿他人犯罪
    所得財物或財產利益之流向，竟仍基於幫助他人詐欺取財之
    未必故意，於民國96年8 月7 日前往渣打國際商業銀行延平
    分行申辦活期存款帳戶（帳號：00000000000） ，並於同日
    某時，在不詳處所，將該帳戶之存摺、金融卡及密碼提供予
    姓名年籍不詳之人使用，而對下列行為提供助力：某真實姓
    名年籍不詳之女子、男子分別基於詐欺取財之犯意，先有不
    詳女子於96年8 月10日凌晨零時許，在網路聊天室內，向甲○○佯稱：可以伴遊云云，該女子去電要求甲○○先匯款，
    另有不詳男子再去電指示甲○○匯款新臺幣（下同）22,000
    元至乙○○所有渣打國際商業銀行桃園分行帳戶（帳號：00
    000000000） ，又謊稱：自動櫃員機操作有問題云云，要求
    甲○○再匯款87,000元、4,000 元至丁○○前開帳戶，甲○○誤以為係援交對價之給付，乃先後於同日凌晨2 時43分許
    、4 時51分許、4 時56分許依指示匯款，上開款項匯入後旋
    遭不詳之人提領一空（乙○○無罪部分，詳後述）。嗣甲○○匯款後發覺有異，始報警循線查悉上情。
二、案經被害人甲○○訴由臺北市政府警察局松山分局移請臺灣
    臺北地方法院檢察署檢察官偵查起訴，及新竹市警察局第一
    分局移請臺灣新竹地方法院檢察署檢察官移送併辦。
    理  由
壹、證據能力之判斷
    被告丁○○、乙○○對於下列各項證據方法，均未爭執其證
    據能力，並同意作為證據（見本院卷第16頁、第17頁反面）
    ，本院審酌其作成時之情況，認為並無不適當之情事，均得
    作為證據，合先敘明。
貳、被告丁○○有罪部分
一、認定事實所憑之證據及理由：
    訊據被告丁○○矢口否認有何提供帳戶予不詳之人之犯行，
    辯稱：該帳戶於96年8 月10日上午前往菜市場時，其機車車
    廂遭人撬開，帳戶存摺、金融卡及密碼遭竊，伊於同日上午
    9 時前往銀行掛失時，即遭警方逮捕；伊不知何人用伊帳戶
    遂行詐騙云云。惟查：
  (一)告訴人甲○○遭不詳女子、男子先後以網路交友、電話詐騙
    匯款3 筆，其中2 筆各87,000元、4,000 元匯入丁○○前開
    帳戶，且款項旋遭提領一空等事實，業據告訴人於警詢陳述
    、偵訊中具結證述明確（見96年度偵字第22276 號卷第10至
    11頁、第48至49頁），並提出渣打銀行自動櫃員機交易明細
    表3 張附卷足憑（見96年度偵字第22276 號卷第7 頁），且
    經渣打國際商業銀行延平簡易型分行96年8 月29日渣打商銀
    延平字第42-1號函檢送被告丁○○上開帳戶之開戶資料、對
    帳單（見96年度偵字第22276 號卷第17至19頁），核對屬實
    ，上情堪以認定。
  (二)被告丁○○雖矢口否認將上開帳戶提供不詳之人使用云云。
    惟按認定犯罪事實所憑之證據，並不以直接證據為限，即綜
    合各種間接證據，本於推理作用，為認定犯罪事實之基礎，
    如無違背一般經驗法則，尚非法所不許，最高法院著有44年
    臺上字第702 號判例、27年滬上字第64號判例可資參照。蓋
    銀行之活期存款帳戶係最普遍代表個人資力之基本金融工具
    ，而金融卡包含提款、轉帳、繳款等金錢轉出功能，一般人
    設定金融卡密碼均以隱密為原則，不讓他人知悉，目的在避
    免他人盜用。除非有使用需要，一般人自不將帳戶金融卡、
    存摺及印鑑章一併隨身攜帶，否則無異增加帳戶遭盜用之危
    險性。尤其近來詐騙事件頻傳，政府一再宣導人民需注意帳
    戶及金融卡之保存，以免成為詐騙集團共犯。故若不幸遺失
    帳戶或金融卡，應立即掛失或報警處理，此乃一般人之通常
    作法。基此，告訴人於96年8 月10日凌晨零時許遭不詳之人
    詐騙，於同日4 時51分、4 時56分轉帳2 筆匯入被告丁○○
    帳戶，此2 筆款項旋遭提領一空，顯見遂行詐騙之人於詐騙
    之前至少已經取得被告丁○○上開帳戶之金融卡及密碼，始
    可安心提領詐得款項。承前所述，帳戶之金融卡及密碼既係
    重要之提款工具，關係個人秘密及財產，被告丁○○本應仔
    細保管、熟記，本案竟有不詳之人持其帳戶金融卡及密碼遂
    行詐騙，以常態事實之合理推論，應係被告丁○○本人將金
    融卡交付他人並告知密碼，始屬可能。
  (三)被告丁○○雖辯稱：帳戶遺失云云。然查被告丁○○之辯解
    顯與事實不符：
  (1)被告丁○○於96年8 月10日首次警詢時供稱：「我於（10）
    早上5 時回電……是我姊姊歐淑芳的朋友告知我會錢準備用
    轉帳帳戶的時候；就是那麼巧我就突然發現提款卡及存摺不
    見」（見新竹地檢署97年度偵字第1055號卷第9 頁），嗣於
    96年9 月11日警詢時改稱：「我於96年8 月10日早上4 時許
    ，我前往新竹市『大菜市場』內購買果菜時發現我手提包遺
    失，而手提包內有上記帳戶資料（存摺及金融卡……）」（
    見96年度偵字第22276 號卷第13頁），於檢察官偵訊中則稱
    ：「我是在凌晨5 點去市場的，結果發現本子不見了」（見
    96年度偵字第22276 號卷第44頁），於本院準備程序中稱：
    「10號是12點下班，4 點去市場本子不見」、「我去買菜放
    在車廂，車廂被破壞存摺、金融卡就不見了」（見本院卷第
    57頁反面、第17頁反面），於本院審理中又稱：「（問：你
    是哪一天被偷的？）10號凌晨2 點多，我4 點就打電話去報
    掛失」（見本院卷第75頁至反面），是被告丁○○就帳戶遺
    失時間之說詞，前後不一；況告訴人係於96年8 月10日凌晨
    0 時許即遭不詳女子、男子詐騙，被告丁○○辯稱：上午2
    時或4 時或5 時許發現帳戶不見，4 時前往市場云云，顯與
    告訴人遭詐騙之時間點不合。
  (2)又被告丁○○上開帳戶係於96年8 月7 日申請開立，據被告
    丁○○自承：「之前開戶只有1 百元」云云（見本院卷第57
    頁反面），故被告丁○○除存款1 百元外，別無其他使用。
    惟查該帳戶於96年8 月7 日即有經由存款機存入8 千元，旋
    由提款機提領8 千元之異常交易；96年8 月10日凌晨亦有由
    存款機存入2 千元，再由提款機提領2 千元之異常交易；接
    著即有告訴人轉帳87,000元、4,000 元入上開帳戶，此經本
    院函詢渣打國際商業銀行延平簡易型分行於97年3 月20日以
    渣打商銀延平字第23-1號函檢附交易明細在卷可稽（見本院
    卷第28至29頁），核上開異常交易顯係預備詐騙之人測試帳
    戶密碼是否正確之作法，被告丁○○辯稱：帳戶金融卡、密
    碼及存摺於96年8 月10日遺失且伊並未使用該帳戶云云，與
    上開交易明細不符，應非事實。
  (3)至被告丁○○雖辯遺失帳戶，但關於掛失一節，於檢察官偵
    訊中則稱：「我在早上7 點去報掛失」（見96年度偵字第22
    276 號卷第44頁），於本院審理中改稱：「我4 點就打電話
    去報掛失」（見本院卷第75頁反面），亦不一致，難以遽信
    。又查被告丁○○申辦此帳戶皆未使用，詢其帳戶之用途，
    據被告丁○○於96年3 月18日偵訊時稱：「（問：為何辦理
    該帳戶？）廣福公司薪資轉帳用」、「（問：為何沒有薪資
    入帳紀錄？）因我才剛辦」（見新竹地檢署97年度偵字第10
    55號卷第43頁），惟於本院準備程序供稱：「96年8 月我在
    福源科技公司上班，公司在湖口工業區，是公司要求我去渣
    打銀行開戶，我是8 月6 日去應徵公司有跟我說要辦這個戶
    頭，我那時還在找工作。福源科技公司還跟我說15號可以上
    班。因為本子不見，本子被凍結我就沒有去上班了」（見本
    院卷第57頁至反面），是被告丁○○先後供述「廣福公司」
    、「福源科技公司」，顯不一致；且其稱：因本子不見故未
    至福源科技公司上班云云，亦與常情不合。輔以該帳戶於96
    年8 月7 日即有存款、提款之異常交易行為，益堪推認被告
    於96年8 月7 日申辦此帳戶乃立即提供不詳之人使用，而與
    應徵公司毫無關聯。
  (4)被告丁○○復辯稱：「還有1 本國泰世華銀行之存摺，分行
    我已忘了，是在8 月7 日不見了，我有在8 月10日打電話掛
    失，我未臨櫃掛失」（見96年度偵字第22276 號卷第44頁）
    、「8 月7 日是國泰銀行的帳戶不見的」（見本院卷第57頁
    反面）。惟依常情而言，被告丁○○倘已於96年8 月7 日遺
    失國泰世華銀行帳戶，自應更加小心保管本件渣打銀行帳戶
    ，豈會於96年8 月10日凌晨將本件帳戶之金融卡及密碼攜帶
    出門又同樣導致遺失？顯與常情不合，實難遽信被告丁○○
    之說詞為真。
  (5)綜合上情，被告丁○○無法合理說明其如何遺失應秘密之金
    融卡及密碼，不足為有利於被告丁○○之認定；應可合理推
    論被告丁○○將上開帳戶之金融卡及密碼，提供予不詳之人
    ，不詳之男、女始可用於詐騙告訴人匯款。
  (四)從而，本案事證明確，被告丁○○將上開帳戶提供不詳之人
    用以遂行詐騙犯行，洵堪認定，應予依法論罪科刑。
二、論罪科刑之依據：
    查被告丁○○僅交付存摺、金融卡及密碼等予姓名年籍不詳
    之人，而對其後某姓名年籍不詳之人之詐欺犯行提供助力，
    並無共同實施詐欺犯行之犯意聯絡或行為分擔，亦即，被告
    所實施者，非屬詐欺犯行之構成要件行為，應為幫助犯。是
    核被告所為，係刑法第339 條第1 項詐欺取財罪之幫助犯，
    應依正犯之刑減輕之。某姓名年籍不詳之女子、男子雖有利
    用被告提供之帳戶詐欺財物，但尚無積極證據證明渠2 人有
    何犯意聯絡或行為分擔，故被告丁○○不論以共同正犯之幫
    助犯。至檢察官移送併案關於被告丁○○部分（臺灣新竹地
    方法院檢察署97年度偵字第1055號），與起訴部分之係同一
    案件，本院自應併予審理，附此敘明。爰審酌：(一)被告丁○○將帳戶提供不詳之人使用，致告訴人轉帳87,000元、4,00
    0 元匯入被告丁○○帳戶，無從追償，更有造成社會大眾財
    物損失之危險；(二)被告丁○○犯罪後，飾詞否認犯行，毫無
    悔意；(三)惟查被告丁○○前無犯罪紀錄，有臺灣高等法院被
    告前案紀錄表附卷可參（見本卷第78頁），甫於96年12月28
    日產下一女，賴其扶養，有出生證明書1 份在卷足憑（見96
    年度偵字第26399 號卷第6 頁）等一切情狀，量處有期徒刑
    3 月，並諭知易科罰金之折算標準，以示懲儆。
、被告乙○○無罪部分
一、公訴意旨另以：被告乙○○明知將自己所有之金融帳戶提供
    予他人使用，可能被用於詐欺不特定人，竟仍基於幫助詐欺
    之犯意，於不詳時地，將自己所有之渣打國際商業銀行桃園
    分行帳戶（帳號：00000000000） 提供予真實姓名不詳之人
    使用；嗣甲○○於96年8 月10日因網路交友受詐欺，匯款11
    萬3 千元匯入前開被告乙○○帳戶；因認被告乙○○亦涉有
    刑法第30條第1 項、第339 條第1 項幫助詐欺取財罪嫌。
二、按犯罪事實應依證據認定，無證據不得推定其犯罪事實，又
    不能證明被告犯罪者，應諭知無罪之判決，刑事訴訟法第15
    4 條、第301 條第1 項分別定有明文。又認定犯罪事實所憑
    之證據，雖不以直接證據為限，間接證據亦包括在內，然而
    無論直接證據或間接證據，其為訴訟上之證明，須於通常一
    般之人均不致有所懷疑，而得確信其為真實之程度者，始得
    據為有罪之認定，倘其證明尚未達到此一程度，而有合理之
    懷疑存在而無從使事實審法院得有罪之確信時，即應由法院
    為諭知被告無罪之判決，最高法院著有76年臺上字第4986號
    判例可資參照。
三、訊據被告乙○○堅決否認有何提供帳戶之行為，辯稱：該帳
    戶由伊兒子丙○○用以薪資轉帳等語。而公訴意旨認為被告
    乙○○涉有幫助詐欺罪嫌，無非以：被告乙○○之供述為其
    論據。
四、經查：
  (一)告訴人甲○○遭不詳男、女以網路交友、電話詐騙匯款3 筆
    ，其中1 筆22,000元匯入被告乙○○前開帳戶，且款項旋遭
    提領一空之事實，業據告訴人於警詢陳述、偵訊中具結證述
    明確（見96年度偵字第22276 號卷第10至11頁、第48至49頁
    ），亦有其提出之渣打銀行自動櫃員機交易明細表3 張附卷
    足憑（見96年度偵字第22276 號卷第7 頁），其中1 筆核與
    渣打國際商業銀行桃園分行96年9 月6 日竹商銀桃園字第64
    -1號函檢附被告乙○○上開帳戶之印鑑卡、開戶申請書、帳
    戶明細查詢相符（見96年度偵字第22276 號卷第20至30頁）
    ，堪以認定為真。
  (二)關於上開帳戶之使用情形，據被告乙○○於警詢時辯稱帳戶
    遺失云云，於97年1 月8 日檢察官偵訊時稱：「此帳戶沒有
    在用，因存摺及提款卡都掉，因警察到我家說我詐欺，我才
    知道存摺掉了此事」、「（問：除你之外有何人知道你之提
    款卡密碼？）只有我自己知道，連家人都不知道」云云（見
    96年度偵字第26399 號卷第9 頁）；嗣於97年3 月18日新竹
    地方法院檢察署檢察官偵訊時，始改稱：「之前我都說遺失
    ，今天我坦白講，我把帳戶借給我兒子丙○○用，我交給他
    存摺、提款卡、密碼寫在紙上夾進簿子裡，我兒子信用破產
    不能辦帳戶，要借我的存摺匯薪資」等語（見新竹地檢97年
    度偵字第1055號卷第64頁），是被告乙○○前稱遺失云云，
    顯有迴護其子丙○○之虞，自難遽信為真。
  (三)核諸證人丙○○於本院審理中具結證稱：「（問：你有使用
    別人的戶頭嗎？）有，就是我母親的，新竹商銀的，我不知
    道是什麼分行，那是我媽媽去開戶的」、「（問：這個戶頭
    你用到什麼時候？）用到大正火鍋店離職，之後就沒有用」
    、「我開始在大正火鍋店上班時開始用這個帳戶，我在大正
    火鍋店1 年多，應該是前年95年8 月開始用」、「（問：從
    你在大正火鍋店開始，存摺、提款卡都在你身上，從來沒有
    給你媽媽過？）提款卡在我身上，存摺那時在家裡。我沒有
    交給我媽媽用，與我媽媽沒有關係」、「我聽信了朋友的話
    ，他就說存款簿借他，我只知道他叫小華，男生……大概是
    我去年離開大正火鍋店的時候，小華給我2 千元……是在桃
    園中正路統領百貨那邊交給小華的」、「（問：你給小華什
    麼東西？）存摺、提款卡，我有跟他說密碼」（見本院卷第
    71頁、第72頁反面、第72頁、第73頁），是與被告於新竹地
    檢署檢察官偵訊中所陳：帳戶均由丙○○薪資匯款使用等情
    相符。
  (四)對照渣打國際商業銀行桃園分行97年3 月6 日渣打商銀桃園
    字第41-1號函件檢附之存款結清帳戶明細查詢明細表（見本
    院卷第40、44至51頁），自95年10月起至96年5 月間，確有
    註記「薪資轉帳」之交易，每次金額約6,630 餘元；再核大
    正火鍋店97年4 月15日川字第大9701號函覆以：丙○○任職
    自95年8 月起至96年8 月止等情屬實（見本院卷第52頁）。
    針對薪資匯款期間與就職期間並未完全切齊、轉帳金額亦少
    於其薪資金額等節，據證人丙○○證稱：「因為當中月中我
    有先借支，所以會扣除，帳戶裡面沒有我母親的薪水」、「
    因為我本來要開戶後來發現不能辦，第1 個月是領現金」等
    語（見本院卷第72頁反面至第73頁），尚與事理相符，應可
    採信。
  (五)綜上可知，被告乙○○自95年8 月起即將帳戶金融卡、密碼
    及存摺交由至親之子丙○○使用薪資轉帳，迄96年8 月丙○○離職，丙○○未將帳戶交還被告乙○○而擅自交予姓名年
    籍不詳之男子「小華」使用，被告乙○○既不知情，其主觀
    上認為帳戶在丙○○保管使用中，實難遽認被告乙○○有何
    幫助不詳之人詐欺之不法認知。
五、被告乙○○既無何提供帳戶供不詳之人詐騙使用之行為，此
    外，復查無其他積極證據足資認定被告乙○○有何幫助詐欺
    之犯行，自難逕以幫助詐欺取財罪嫌相繩。從而，本案證據
    不足證明被告乙○○犯罪，揆諸前揭法條規定及最高法院判
    例意旨，應諭知被告乙○○無罪之判決。
六、本案被告乙○○所涉上開犯嫌，既經本院諭知無罪之判決，
    則檢察官移送併辦被告乙○○部分（臺灣新竹地方法院檢察
    署97年度偵字第1055號、臺灣板橋地方法院檢察署97年度偵
    字第2271號），本院無從併予審理，爰退回檢察官另為適法
    處理，附此敘明。
據上論斷，應依刑事訴訟法第299 條第1 項前段、第301 條第1
項，刑法第30條第1 項、第2 項、第339 條第1 項、第41條第1
項前段，刑法施行法第1 條之1 ，判決如主文。
本案經檢察官永欽到庭執行職務。
中    華    民    國    97    年    6     月    10    日
                  刑事第六庭審判長  法  官  周占春
                                    法  官  張永宏
                                    法  官  林晏如
上正本與原本無異。
如不服本判決，應於判決送達後10日內向本院提出上訴狀（應抄
附繕本）。告訴人或被害人如對於本判決不服者，應具備理由請
求檢察官上訴，其上訴期間之計算係以檢察官收受判決正本之日
期為準。
                                    書記官  楊盈茹
中    華    民    國    97    年    6     月    10    日
附錄本案論罪科刑法條全文：
中華民國刑法第30條
幫助他人實行犯罪行為者，為幫助犯。雖他人不知幫助之情者，
亦同。
幫助犯之處罰，得按正犯之刑減輕之。
中華民國刑法第339條
意圖為自己或第三人不法之所有，以詐術使人將本人或第三人之
物交付者，處5 年以下有期徒刑、拘役或科或併科1 千元以下罰
金。
以前項方法得財產上不法之利益或使第三人得之者，亦同。
前二項之未遂犯罰之。


司法院資訊處製作；財團法人民間司法改革基金會備份。
